【裁判字號】    89,台上,3788
【裁判日期】    890629
【裁判案由】    妨害自由
【裁判全文】
最高法院刑事判決                              八十九年度台上字第三七八八號
    上  訴  人  甲○○
                乙○○
右上訴人等因妨害自由案件，不服台灣高等法院中華民國八十七年四月十四日第二審
判決（八十六年度上訴字第六二○○號，起訴案號：台灣桃園地方法院檢察署八十五
年度偵字第三六六六號），提起上訴，本院判決如左：
    主  文
原判決撤銷，發回台灣高等法院。
    理  由
本件原判決認定上訴人甲○○於民國八十四年十二月五日向黃獻慶借款，並應黃獻慶
要求簽立西德製海德堡型四色機、雙色機各一台之讓渡書，且簽發六紙支票供為債權
之擔保，甲○○事後週轉不靈，支票未能悉數兌現，黃獻慶即於八十四年十二月中旬
某日，率人前往甲○○經營設於台北縣永和市○○路一○九號之天藝廣告印刷工業股
份有限公司將該等印刷機搬走，並於八十四年十二月十八日將上開機器以新台幣（下
同）六百萬元轉售予林文彬。相隔數日後，自稱「小白」之白啟平前往甲○○前開公
司，手持甲○○當初開立之支票代黃獻慶索債，甲○○以機器已遭黃獻慶取走，債務
關係已不存在為由，拒絕清償票款，白啟平聽完隨即離去，於八十四年十二月二十一
日，白啟平及上訴人乙○○告知甲○○，上開機器在桃園縣龜山鄉樂善村牛角坡三十
之五號林文彬承租之泓陞興業股份有限公司倉儲（下稱泓陞倉儲），並要甲○○準備
二百五十萬元，就可返還前開機器及六張支票，甲○○即予應允。嗣白啟平於八十四
年十二月二十二日上午九時許，邀同近二十名成年男子，基於犯意聯絡，駕駛四輛自
小客車前往台北市○○路二五九巷四六號林文彬所經營之聖豪公司，找林文彬同往泓
陞倉儲處理前開印刷機事宜，另指派四至五名成年男子並僱用吊車逕往泓陞倉儲，林
文彬表示該等機器係向黃獻慶購得，不欲前往，白啟平乃以電話聯絡亦有犯意聯絡之
甲○○、乙○○稱：伊馬上帶人過去等語，要甲○○、乙○○直接前往泓陞倉儲，通
話完畢後，白啟平旋對林文彬恫嚇稱：如不去的話，就對你不利等語，以此方式脅迫
林文彬上車，載往泓陞倉儲，途中並揚稱：幸好有跟我們來，我們出門都有帶槍等語
，剝奪林文彬之行動自由。林文彬之妻簡素香為照顧林文彬自願隨同前往，同日十時
許，抵達泓陞倉儲，林文彬因上開倉儲地處偏僻，顧慮自身安全及自願隨同前往之其
妻簡素香之安全而心生畏懼，任令白啟平、甲○○、乙○○等人指示手下將前開兩部
印刷機搬上大卡車載走，林文彬被逼在前開倉儲辦公室內允諾書寫協議書，同意在該
機器所有權未釐清前，由林文彬、甲○○共同管理上開機器，而妨害林文彬使用上開
印刷機之權利並使林文彬行無義務之事等情。因而維持第一審判處上訴人等共同以非
法方法，剝奪人之行動自由罪刑，駁回上訴人等在第二審之上訴，固非無見。
惟查：(一)、刑法第三百零二條之妨害自由罪，係妨害他人自由之概括的規定，故行為
人具有一定目的，以非法方法剝奪人之行動自由者，除法律別有處罰較重之規定（例
如略誘及擄人勒贖等罪），應適用各該規定處斷外，如以使人行無義務之事，或妨害
人行使權利為目的，而其強暴、脅迫復已達於剝奪人行動自由之程度，即祇成立本罪
，不應再依同法第三百零四條論處。誠以此項使人行無義務之事，或妨害人行使權利
之低度行為，應為剝奪人行動自由之高度行為所吸收，不能以其目的係在使人行無義
務之事，或妨害人行使權利，認為係觸犯刑法第三百零二條第一項及第三百零四條第
一項之二罪名，依同法第五十五條，從一重處斷。原判決認定上訴人等與白啟平共同
以脅迫方法，使林文彬上車而以非法方法剝奪其行動自由，將之載往泓陞倉儲後，逼
其書寫協議書，同意其所有之西德製海德堡型四色機、雙色機各一台，由甲○○與之
共同保管，致甲○○將該機器載走，而妨害其使用上開機器之權利並使其行無義務之
事，則上訴人等所為，自僅構成刑法第三百零二條第一項以非法方法剝奪人之行動自
由罪，原審認尚應成立刑法第三百零四條第一項之強制罪，且所犯二罪間有方法結果
之牽連關係云云，自有適用法則不當之違誤。(二)、有罪判決書，應記載對於被告有利
證據不採納之理由，如漏未記載，即有判決不備理由之違背法令，刑事訴訟法第三百
十條第二款、第三百七十九條第十四款前段規定甚明。證人王守仁於原審係供證：「
我全程都在那裏，是前一天晚上甲○○請我與他去認機器，我第二天早上載他去，認
機器時我看到保養卡才告訴被告機器是我們的，我們認完後，林文彬與甲○○在內協
議，協議出來後，甲○○說可以搬機器了，才叫我叫車，搬機器時並無人阻止」、「
當天我是與甲○○一起去，當時很早，倉儲辦公室內大概有八、九人，甲○○他們進
去約有四人。我們去時只有認機器，是他們於辦公室內談好後我才去叫車的」、「貨
車是他們自辦公室談好出來後，甲○○叫我叫車，我叫不到，後來才由倉儲的人叫，
我們搬時也沒有人阻止」等語（見原審卷第五四頁反面、第五五頁、第五六頁反面、
第五七頁），此於甲○○所辯，其與白啟平間並無妨害自由之犯意聯絡一節，自屬有
利證據，原審未予審酌，又未說明何以不採納上開證言之理由，自有判決不備理由之
違法。以上或為上訴意旨所指摘，或為本院得依職權調查之事項，應認有發回更審之
原因。
據上論結，應依刑事訴訟法第三百九十七條、第四百零一條，判決如主文。
中      華      民      國    八十九    年      六      月    二十九    日
                              最高法院刑事第十二庭
                                  審判長法官  陳  炳  煌
                                        法官  陳  正  庸
                                        法官  陳  世  雄
                                        法官  徐  文  亮
                                        法官  黃  正  興
      右正本證明與原本無異
                                              書  記  官
中      華      民      國    八十九    年      七      月      五      日


司法院資訊處製作；財團法人民間司法改革基金會備份。
